【裁判字號】    98,消債抗,197
【裁判日期】    980608
【裁判案由】    更生事件
【裁判全文】
臺灣板橋地方法院民事裁定           98年度消債抗字第197號
抗  告  人  甲○○
代  理  人  林契名律師
上列抗告人因消費者債務清理事件聲請更生，抗告人對於中華民
國98年5月4日本院97年度消債更字第1262號裁定提起抗告，本院
裁定如下：
    主  文
抗告駁回。
抗告程序費用新臺幣壹仟元由抗告人負擔。
    理  由
一、本件抗告意旨略以：抗告人於民國95年5 月間已與最大債權
    金融機構台東企銀達成協商，其協議還款金額為每月新臺幣
    （下同）35,600元（分120 期，週年利率6 ％），又有未納
    入協商範圍之合作金庫銀行、第一信用合作社、台東企銀分
    別需繳納13,000元、5,388 元、7,900 元，故抗告人每月共
    需繳納61, 888 元，惟抗告人每月薪資僅5 萬餘元，實無法
    清償每月61,888元之債務；又抗告人罹患僵直性脊椎炎及96
    年4 月間因車禍致右腳踝有嚴重撕裂傷、扭傷，而無法繼續
    從事超時、超量之工作，然抗告人仍選擇上大夜班，以獲取
    相當之薪資而維持債信，病情卻日益嚴重，實已影響工作表
    現；另抗告人清償積欠前妻黃立愷之債務250 萬元，除為清
    償對前妻之債務外尚有支付小孩之扶養費，實非得以，且嗣
    後抗告人仍持續履行協商債務，可見該清償與日後毀諾並無
    關聯。而上述須對三家銀行分別繳納之債務未納入協商之情
    ，雖為抗告人於協商前即已知悉並存在之事實，然抗告人協
    商時收入即已入不敷出，後因積蓄清償殆盡及親友無法繼續
    支持，抗告人實有不可歸責於己之事由致無法繼續履行。爰
    依法提起抗告，求為廢棄原裁定等語。
二、按債務人對於金融機構因消費借貸、自用住宅借款、信用卡
    或現金卡契約而負債務，在聲請更生或清算前，應提出債權
    人清冊，以書面向最大債權金融機構請求協商債務清償方案
    並表明共同協商之意旨，消費者債務清理條例（下稱本條例
    ）第151 條第1 項定有明文。次按債務人與金融機構協商成
    立者，不得聲請更生或清算，但因不可歸責於己之事由，致
    履行顯有重大困難者，不在此限；本條例施行前，債務人依
    金融主管機關協調成立之中華民國銀行公會會員辦理消費金
    融案件無擔保債務協商機制與金融機構成立之協商，準用前
    項之規定，本條例第151 條第5 項、第6 項亦分別有明文。
    次按前開法律規定之「但因不可歸責於己之事由，致履行顯
    有重大困難者，不在此限」，其立法意旨係基於債務清償方
    案成立後，應由債務人誠實遵守信用履行協商還款條件，惟
    於例外情形下發生情事變更，在清償期間收入或收益不如預
    期，致該方案履行困難甚或履行不能，因不可歸責於己之事
    由，始能聲請更生或清算。此規範意旨在避免債務人任意毀
    諾已成立之協商，濫用更生或清算之裁判上債務清理程序。
    蓋以債務清償方案係經當事人行使程序選擇權所為之債務清
    理契約，債務人應受該成立之協議所拘束。債務人既已與金
    融機構協商成立，如認該協商方案履行有其他不適當情形，
    自仍應再循協商途徑謀求解決。又所謂不可歸責於己之事由
    ，係指出於非己身所能控制之自然力或其他人為事由，具有
    猝然性而不能預知，非人力所能參與或所能阻止，而陷於不
    能履行承諾償還自己之債務者而言，例如債務人於履行清償
    期間遭逢重大意外災害，如車禍、火災、或罹患重大不治之
    惡疾而喪失工作能力；債務人負擔家計生活之職業工作，突
    然非自願性失業，而可預見的、持續性的無法就業謀生；因
    遭逢不可抗力之天然災害，如地震、颱風、水災而因其損害
    甚鉅致無力清償等情事。
三、經查：
(一)、抗告人於消費者債務清理條例施行前，曾依照中華民國銀行
    公會會員辦理消費金融案件無擔保債務協商機制，與最大債
    權金融機構台東企銀（現已由荷商荷蘭銀行股份有限公司台
    北分公司繼受，以下簡稱荷蘭銀行，見原審卷第166 頁）成
    立協商，雙方約定抗告人所負欠之債務6,711,322 元，由抗
    告人自95年6 月起，分120 期，週年利率按6 ％計算，每月
    10日以35,600元依各債權銀行債權金額比例清償各項債務，
    直至全部清償為止；業據國泰世華商業銀行股份有限公司提
    出協議書及無擔保債務還款計劃影本各一份為證（見原審卷
    第131 頁至第132 頁），且觀諸其提出之財團法人金融聯合
    徵信中心債權人清冊中「是否曾參與銀行公會債務協商」欄
    註記「Y 」一節亦明。就上開履行協商方案所定之清償期數
    、利率及每月攤還之金額而言，尚稱適當而無顯然不公之情
    形。準此以言，本件抗告人依上開協商機制與最大債權金融
    機構協商成立後，再向本院聲請更生，尚須符合「不可歸責
    於己之事由致履行顯有重大困難」之法定要件，方為適法。
(二)、抗告人固主張其因96年4 月間車禍受傷，致無法工作，及其
    罹有遺傳性僵直性脊椎炎，故自96年4 月間起即未能繼續繳
    納上開協商款項（見原審卷第55頁），並提出道路交通事故
    當事人登記聯單、診斷證明書、勞工保險被保險人投保資料
    明細表等為證（分別見原審卷第18、28、58及94頁）。然查
    ，前揭之登記聯單、診斷證明書僅記載抗告人於96年4 月間
    曾與他人發生交通事故而經警方受理在案，及當日抗告人至
    嘉義基督教醫院求診時，其經診斷病名為「右肩、右肘、右
    足多處擦挫傷」爾，則抗告人所受之上開擦、挫傷等輕微傷
    勢，應不至於導致其長時期無法繼續工作。再者，依抗告人
    於原審陳報之亞東紀念醫院於97年2 月20日診斷證明書所載
    ，其現雖罹有「僵直性脊椎炎」，惟同一時間抗告人仍任職
    於昭群工業公司，且每月薪資數額較先前其他工作而言並未
    顯著減少，此有前述財產及收入狀況說明書、勞工保險被保
    險人投保資料表附卷可考，益徵抗告人縱罹有前開遺傳性病
    症，並非重大不治之惡疾，亦無因此喪失工作能力而可預見
    的、持續性的無法就業謀生。易言之，抗告人於協商成立後
    雖有受傷、罹病等情發生，然並不影響其後續依協商內容繼
    續履行之能力，且抗告人亦未提出其他證據，證明其因上述
    疾病直接導致其收入減少甚至喪失工作之具體情事，即難認
    有不可歸責於己致履行協商條件有重大困難之情事存在，本
    院自無法為有利於抗告人之認定。若抗告人僅因上情暫時無
    法履行協商條件，自應檢具相關證明先循中華民國銀行商業
    同業公會債務協商委員會所訂定之「消費金融案件無擔保債
    務協商機制債務協商喘息期規定」申請協助，以度過暫時性
    之履行困難，。
(三)、再查，抗告人又陳其雖於95年8 月間清償積欠前妻黃立愷之
    250 萬元之債務，然嗣後仍持續履行協商債務，顯見該項清
    償與日後毀諾並無關聯云云。然債務人之財產為全體債權人
    之總擔保，抗告人於協商成立後竟以賣屋方式對單一債權人
    清償債務，不啻係將自身財務風險轉嫁至一般債權人，實罔
    顧其全體債權人受償之公平性，顯非事理之平，核抗告人所
    為，既係自願降低其償債能力，是其於上開清償情事發生後
    至96年4 月間，縱偶生無法履行協商條件之情，然此等結果
    亦無非肇因於抗告人自身先前行為所致，難認無可歸責之事
    由存在。另抗告人既自陳分別需繳納未納入協商範圍之合作
    金庫銀行、第一信用合作社、荷蘭銀行13,000元、5,388 元
    、7, 900元債務之情，為其協商前即已知悉並存在之事實，
    且抗告人苟未任意清償對其前妻上開250 萬元之債務，即得
    以妥善平均分攤上開協商及未納入協商之債務清償，顯然並
    未超過其其負擔能力。是以，抗告人於衡量自己之經濟狀況
    後，仍願簽署協議書，可徵該協商款項應為其可承擔之範圍
    ，自應依協議條款履行。此外。抗告人並未舉出其他證據，
    證明其自協商成立迄今，有何新發生之具體情事，致支出增
    加或收入減少，因而有不能履行原協商條件或履行顯有重大
    困難，可認係不可歸責於己之事由，則抗告人聲請更生，自
    不應准許。
(四)、另目前銀行公會針對95年度銀行公會協商案件已毀諾之客戶
    ，業已決議可申請「個別協商一致性方案」，即由最大無擔
    保債權銀行依據前置協商清償方案之精神和原則，與債務人
    重新協商議訂符合債務人繳款能力之月付款金額，該方案最
    長為180 期，利率最低為0 % 。是抗告人如認該清償協議之
    利率、期數有調整之必要俾利其清償，亦得再向最大無擔保
    債權銀行荷蘭銀行申請協商，附此敘明。
四、綜上所述，本件原審以抗告人並無不可歸責於己致履行協商
    顯有重大困難之情形，而認抗告人聲請更生不備要件，且其
    情形不能補正，而裁定駁回抗告人更生之聲請，於法並無違
    誤。抗告意旨指摘原裁定為不當，求予廢棄云云，為無理由
    ，應予駁回。
五、據上論結，本件抗告為無理由，爰依消費者債務清理條例第
    11條第2項、第15條、民事訴訟法第495條之1第1項、第 449
    條第1項、第95條、第78條，裁定如主文。
中    華    民    國    98    年    6     月     8    日
              民事第三庭    審判長法  官  朱耀平
                                  法  官  陳映如
                                  法  官  邱育佩
以上正本證明與原本無異。
本裁定不得再抗告。
中    華    民    國    98    年    6     月    9     日
                                  書記官  彭麗紅


司法院資訊處製作；財團法人民間司法改革基金會備份。
